【裁判字號】    97,訴,807
【裁判日期】    980630
【裁判案由】    返還訂金等
【裁判全文】
臺灣新竹地方法院民事判決               97年度訴字第807號
原      告  丙○○
被      告  戊○○
訴訟代理人  乙○○
上列當事人間返還訂金等事件，本院於民國98年6月5日辯論終結
，判決如下：
    主  文
被告應給付原告新臺幣伍佰萬元，及自民國九十六年二月十三日
起至清償日止，按年息百分之五計算之利息。
訴訟費用由被告負擔。
    事  實
壹、程序方面：
一、按原告於判決確定前，得撤回訴之全部或一部，但被告已為
    本案之言詞辯論者，應得其同意，民事訴訟法第262條第1項
    定有明文。查原告起訴時列名甲○○○○○○為被告，惟於
    民國98年6月5日言詞辯論期日撤回對呂安平之訴訟，有原告
    之民事撤回狀在卷可憑，並得全體被告之同意，亦有言詞辯
    論筆錄為證，程式上應予准許，核先敘明。
二、按訴狀送達後，原告不得將原訴變更或追加他訴，但擴張或
    減縮應受判決事項之聲明者，不在此限，民事訴訟法第255
    條第1項第3款定有明文。查本件原告起訴時原係請求被告應
    給付原告新臺幣（下同）500萬元，及自96年1月1日起至清
    償日止，按年息百分之5計算之利息，嗣於訴訟程序進行中
    ，變更為自96年2月13日起至清償日止，按年息百分之5計算
    之利息，核係屬減縮應受判決事項之聲明，參諸前揭規定，
    應予准許，合先敘明。
貳、實體方面：
一、原告主張：
（一）被告於95年10月間同意出售魯木農場予原告，原告已交付
      訂金新臺幣（下同）100萬元及頭期款400萬元交予被告之
      代理人甲○○○○○○，雙方當下簽訂草約1份，約定96
      年元旦將農場交予原告經營，並於被告設定抵押權後，原
      告再交付250萬元時，重新簽訂正式之合同。在原告經營
      期間，被告原承諾之設定抵押權、辦理民宿執照、房舍及
      地上物的過戶、道路使用同意書及水源權利均未依約履行
      ，交涉過程中雙方均不甚愉快，目前有恐嚇刑事案件已結
      案。
（二）買賣預約成立但買賣本約業尚未完成：
      自95年10月24日原告交付被告訂金100萬元起，買賣約定
      即已成立。又95年11月至12月兩個月期間，原告住進魯木
      農場向被告及呂安平學習民宿經營及餐飲技巧，同時提出
      首份土地買賣契約書供被告參考，並於95年12月26日在桃
      園中央信託局再交付200萬元與呂安平，被告則於96年1月
      1日將魯木農場交由原告經營，原告於96年2月12日再付2,
      000,202元予呂安平。96年2月間，因原告欲向桃園縣八德
      農會貸款，故請被告在首份土地買賣契約書簽名，於96年
      3至4月間，原告邀同丁○○代書及被告以「貸款證明用的
      合約」為藍本稍為修改作為日後簽正式合約的準備。定金
      交付的記錄、丁○○代書的證詞，均可證實以上陳述均為
      事實，因此未經簽約及雙方同意的合約內容對買賣雙方自
      無約束力，但若有證據可證明被告曾允諾之事項自然具法
      律之效果。
（三）契約內容牴觸法律、被告無履行契約之誠意：
      原住民取得原住民保留地所有權後，除政府指定之特定用
      途外，其移轉之承受人以原住民為限，原住民保留地開發
      管理辦法第18條定有明文。原告並無原住民身分，系爭契
      約違約上開規定，買賣應屬無效，被告無受領價款之法律
      上原因，自應返還價款。且依第2份修改之不動產買賣契
      約書內容，除土地過戶條款因原告無原住民身份無法實現
      外，其餘條款均屬合理之要求；依據民間土地買賣及交易
      習慣，定金約為總價之10分之1，抵押權設定後再支付其
      餘款項；依實況及契約，原告定金及頭期款已支付500萬
      元為總價的3分之1，待支付1,000萬元總價之3分之2才設
      定抵押權，已充分表示原告購買之意願及誠意。關於修改
      後之不動產買賣契約書第5條第2項辦理房屋過戶及同條第
      3項辦理合法民宿部分，被告於答辯書及庭訊時均明確表
      示同意第5條第2項，至於第5條第3項僅同意協助辦理，但
      從錄音中，被告表示同意辦理民宿執照，但從未同意房屋
      過戶之事，前後反覆。無論原告提出任何解決紛爭的方案
      ，均極難達成協議，有雙方在協調中的錄音為證。
（四）買賣標的物有嚴重瑕疵且有隱瞞之事實：
      原告購買此標的物的目的是作為經營民宿之用，但因原告
      無原住民身分，故以債權的方式處理此筆土地買賣，因此
      任何對經營民宿有重大影響之事件，均應視為此標的物之
      重大瑕疵。而原告於購買此筆土地時已向被告表示要經營
      民宿，同時在修改之不動產買賣契約書第5條第3項已言明
      要辦理合法民宿，但唯一聯外道路為被告之弟私人所有，
      無法取得道路使用同意，唯一水源管路經過其他私人土地
      ，房舍大部分為違章建築，取得合法民宿實有困難，均當
      視為標的物有重大瑕疵。此種瑕疵非外表瑕疵可一眼看出
      ，需經查證方能判斷得知，若買方事先得知，依經驗法則
      絕無任何人有願意購買此標的物。被告認定原告事先知道
      所有瑕疵，舉證之責當屬於被告，請被告提出證據不可空
      口說白話。
（五）綜上，系爭買賣無效，被告無受領500萬元價金之法律上
      原因，自應返還原告該款。退步言之，系爭買賣縱屬有效
      ，依原告所提證據，契約之所以無法履行之責任完全歸屬
      被告，是原告依民法第354條、第355條規定，得解除契約
      ；並依民法第245條之1第1項第1款及第3款、第249條第3
      款、第259條及契約內容，請求被告償還定金、頭期款及
      一定金額之賠償。
（六）為此聲明：
    １被告應給付原告500萬元，及自96年2月13日起，至清償日
      止，按年息百分之5計算之利息。
    ２訴訟費用由被告負擔。
二、被告則以：
（一）原告於95年7月間至被告經營之魯木農場，為其環境所吸
      引，而萌生經營該農場之打算，並多次帶領丁○○代書前
      來勘察，於同時被告亦有告知原告，該農場土地係被告所
      有之原住民保留地，丁○○代書與原告亦表達早已知情，
      原告並說：「能確保經營權利即可，若要過戶，我會找人
      頭，找不到人頭，就設定給我好了」，被告聽原告如此說
      遂與原告合意由原告以1,500萬元購買該農場，95年10月2
      4日，原告第一次給付被告100萬元，於95年11月及12月間
      ，原告開始住在魯木農場向被告學習民宿經營及餐飲技巧
      ，然於95年12月之學習期間，原告提出因農曆春節是為旺
      季，請被告於96年1月1日起轉由原告正式經營，並偕同丁
      ○○代書參與簽訂合約，嗣於95年12月26日在桃園中央信
      託局交付面額200萬元支票（被告於96年1月3日兌現），
      俟原告正式經營期間，約於96年2月初，原告向被告說：
      「第一期款本應付100萬元，我已付300萬元，這一陣子要
      向銀行貸款，並且人頭找不到，為了確保我的權益，我希
      望修改契約中的交款辦法」，其後原告偕同丁○○代書前
      來魯木農場，修改了合約中的交款辦法（手寫部份），並
      於96年2月12日給付2,000,202元之第三期付款，此時，原
      告總計付款金額為5,000,202元。詎料，原告經營農場1年
      2個月之後，非但未能依約交付其餘價款，更於97年3月18
      日以存證信函片面解除契約，復向臺灣新竹地方法院提告
      ，並以(1)水源管線經他人土地。(2)池中魚大量死亡。(3)被
      告恐嚇。(4)聯外道路產權為被告之弟所有，恐有無法通行
      之虞。(5)日後恐難要求被告配合。(6)房屋無使用執照。(7)
      未有民宿執照。(8)中間雙方不斷的為付款及抵押權爭吵。
      (9)雙方簽訂契約為草約等9點訴求為由，主張解除契約，
      返還訂金，雙方為此對簿公堂。
（二）債權契約（負擔行為）與物權（處分行為）：
      負擔行為及處分行為皆為法律行為，負擔行為，係指發生
      債權債務為其內容的法律行為，亦稱為債務行為或債權行
      為。負擔行為包括單獨行為（如捐助行為）及契約（如買
      賣、租賃），其主要特徵在於因負擔行為的作成，債務人
      負有給付義務。如「物之出賣人，負交付其物於買受人，
      並使其取得該物所有權之義務。權利之出賣人，負使買受
      人取得其權利之義務，如因其權利而得占有一定之物者，
      並負交付其物之義務」；又「買受人對於出賣人，有交付
      約定價金及受領標的物之義務」，民法第348條及第367條
      即有明文。處分行為，指直接使某種權利發生、變更或消
      滅的法律行為，其處分的客體為權利。處分行為包括物權
      行為及準物權行為，民法第758條規定：「不動產物權，
      依法律行為而取得、設定、喪失及變更者，非經登記，不
      生效力。前項行為，應以書面為之」，其所稱法律行為，
      係指物權行為而言。又民法第761條第1項規定：「動產物
      權之讓與，非將動產交付，不生效力。但受讓人已占有動
      產者，於讓與合意時，即生效力」，其所謂讓與合意，係
      指物權讓與合意（物權契約）而言。惟區別負擔行為與處
      分行為，於法律上實益有二：
    １關於處分行為，應適用所謂標的物特定原則即物權行為或
      準物權行為至遲於其生效時，其標的物須屬特定，並須就
      一個標的物作成一個物權行為或準物權行為（即為一物一
      權原則）。反之，負擔行為則不受此限制。
    ２有效的處分行為以處分人有處分權為要件，原則上凡財產
      權人就其權利標的物皆有處分權，具有處分該標的物的權
      能（處分能力）。無處分權而處分權利標的物者，為無權
      處分，效力未定（參民法第118條）。反之，於負擔行為
      ，則不以處分人有處分權為必要。
（三）債權契約與牴觸法律之契約效力：
      按「法律行為，違反強制或禁止之規定者，無效。但其規
      定並不以之為無效者，不在此限」，民法第71條定有明文
      。又按「所有人，於法令限制之範圍內，得自由使用、收
      益、處分其所有物，並排除他人之干涉」，為民法第765
      條所明定，復依原住民保留地開發管理辦法第18條規定：
      「原住民取得原住民保留地所有權後，除政府指定之特定
      用途外，其移轉之承受人以原住民為限」，是依上開管理
      辦法相關規定，私有原住民保留地所有權移轉之承受人以
      原住民為限外，其他有關處分、收益及使用等，基於所有
      權能之行使，應依民法、土地法及相關法令規定辦理，亦
      即此規定係為物權法之延伸即為物權法上之特別法，易言
      之，係對所有權人處分不動產所有物（物權行為）之限制
      規定，而非對負擔行為（債權契約）限制。查被告之土地
      係為私有原住民保留地，被告皆有民法765條之權利，即
      土地買賣之移轉（過戶登記）或土地之抵押權設定等（處
      分行為、物權行為），被告與原告於96年1月1日簽訂不動
      產買賣契約書（債權契約、負擔行為），由第1條、第8條
      、第10條、第11條前段記載可知，雙方約定之內容及意思
      ，皆無土地所有權移轉之意，僅為土地設定抵押及地上定
      著物或出產物讓與約定，其契約尚無牴觸法律。退步言之
      ，系爭買賣契約係債權契約，故原告是否為原住民之身份
      ，不影響契約之效力。復查，原告明知自己以非原住民身
      分簽訂土地買賣契約書（債權契約）及「買受人對於出賣
      人，有交付價金及受領標的物之義務」，民法367條即有
      明文，應為買受人為原住民或指定受領之人為原住民身份
      ，亦即受領人為原住民（處分行為），亦因如此，原告未
      能指定具有原住民身分之受領人，恐有違反契約之虞，俟
      後，原告為保自身權益及避免違約，才偕同丁○○代書，
      更改交款辦法及權利變動方式改為抵押權設定（手寫修改
      部份），基此，揆諸前揭，其契約尚無牴觸法律，應屬有
      效。
（四）債權契約（買賣財產契約）之效力：
      「當事人就標的物及其價金互相同意時，買賣契約即為成
      立」。又「價金約定依市價者，視為標的物清償時、清償
      地之市價。但契約另有訂定者，不在此限」，民法第345
      條第2項及第346條第2項定有明文。「當事人互相表示意
      思一致者，無論其為明示或默示，契約即為成立；當事人
      對於必要之點，意思一致，而對於非必要之點，未經表示
      意思者，推定其契約為成立，關於該非必要之點，當事人
      意思不一致時，法院應依其事件之性質定之」；又「契約
      以負擔不動產物權之移轉、設定或變更之義務為標的者，
      應由公證人作成公證書。未依前項規定公證之契約，如當
      事人已合意為不動產物權之移轉、設定或變更而完成登記
      者，仍為有效」，民法第153條及第166條之1即有明文。
      又「法律行為，違反強制或禁止之規定者，無效。但其規
      定並不以之為無效者，不在此限」，民法第71條定有明文
      。又「解釋契約，固須探求當事人立約時之真意，不能拘
      泥於契約之文字，但契約文字業已表示當事人真意，無須
      別事探求者，即不得反捨契約文字而更為曲解」（最高法
      院17年上字第1118號判例參照）。惟查，雙方對契約內容
      皆不爭執，惟針對契約中手寫修改部份，原告對其內容係
      認為協商，被告則對民宿執照取得係為協助取得。惟查，
      契約中手寫修改部份係96年2月初修改，並基於原告及被
      告之合意所修改，雖被告訴訟代理人陳述民宿執照取得係
      為協助取得，然事實上，被告仍任由原告持續經營農場長
      達1年，於行為上，已認為接受契約中手寫修改部分（即
      事實上契約關係），即「言」與「行」不一，「言」不與
      尊重，而據「行」可認為被告仍有訂立契約之默示意思，
      仍可因當事人合意而成立契約，據此，兩造所簽訂之契約
      ，仍具法律效力。
（五）債權契約之本約與預約：
      按「契約有預約與本約之分，兩者異其性質及效力，預約
      權利人僅得請求對方履行訂立本約之義務，不得逕依預定
      之本約內容請求履行，又買賣預約，非不得就標的物及價
      金之範圍先為擬定，作為將來訂立本約之張本，但不能因
      此即認買賣本約業已成立」，最高法院61年臺上字第964
      號判例雖有明文，但「預約係約定將來訂立一定契約（本
      約）之契約，倘將來係依所訂之契約履行而無須另訂本約
      者，縱名為預約，仍非預約。本件兩造所訂契約，雖名為
      土地買賣預約書，但除買賣坪數、價金、繳納價款、移轉
      登記期限等均經明確約定，非但並無將來訂立買賣本約之
      約定，且自第3條以下，均為雙方照所訂契約履行之約定
      ，自屬本約而非預約」，有最高法院64年臺上字第1567號
      判例可資參照。查原告與被告所簽訂之契約內容包含土地
      範圍、價金、繳納價款方式及移轉登記設定等，甚為明確
      ，再者，原告自認已繳納頭款500萬元予被告，又實際取
      得經營權並收取獲益，其時間長達1年2個月，原告卻極力
      辯稱系爭之契約為「草約」、「預約」，且兩造非但並無
      將來訂立買賣本約之約定，且自第3條以下均為雙方照所
      訂契約履行之約定，自屬本約而非預約，基此，原告之所
      述，未符法理，洵屬誤會。
（六）物之瑕疵擔保及權利瑕疵擔保：
      「物之出賣人對於買受人，應擔保其物依第373條之規定
      危險移轉於買受人時無滅失或減少其價值之瑕疵，亦無滅
      失或減少其通常效用或契約預定效用之瑕疵。但減少之程
      度，無關重要者，不得視為瑕疵。出賣人並應擔保其物於
      危險移轉時，具有其所保證之品質」、「買賣標的物之利
      益及危險，自交付時起，均由買受人承受負擔，但契約另
      有訂定者，不在此限」，民法第354條及第373條即有明文
      。又「民法第373條所稱危險負擔，除契約另有約定外，
      概自標的物交付時起，移轉於買受人，至於買受人已否取
      得物的所有權，在所不問」，最高法院47年臺上字第1655
      號判例參照。「買受人於契約成立時，知有權利之瑕疵者
      ，出賣人不負擔保之責。但契約另有訂定者，不在此限」
      ，民法第351條亦有明文。惟查，原告以(1)水源管線經他
      人土地、(2)池中魚大量死亡、(3)被告恐嚇、(4)聯外道路產
      權為被告之弟所有，恐有無法通行之虞、(5)日後恐難要求
      被告配合、(6)房屋無使用執照、(7)未有民宿執照、(8)中間
      雙方不斷的為付款及抵押權爭吵、(9)雙方簽訂契約為草約
      等事由，解除契約並要求返還訂金。據查，水源遭人破壞
      ，造成所養魚類大量死亡、被告恐嚇原告，係為原告莫須
      有及無的放矢之指控；另聯外道路產權屬被告之弟所有，
      但已既成道路且供公眾使用，原告於簽約前勘察農場時即
      已知悉；又山上水源取得不易，又不像平地有自來水，共
      用水源應屬自然，因搭附他人管路或共用管路及經他人土
      地，皆為共用水源，應屬必然之事，且原告於簽約前勘察
      農場時即已知曉；惟原告卻以「被告要求再支付500萬元
      ，才同意設定抵押權；另原告堅持設定抵押權後，再付其
      第二期款500萬元」之爭議點，做為權利未受有保障之理
      由，而指謫被告之行為實不合理。查契約書第5條第1項，
      原告依約頭款訂金應為750萬元，又同條第2項，第二次付
      款，房屋過戶完畢、土地辦理抵押設定3,000萬元完畢時
      ，原告再給付250萬元」，然原告卻僅支付500萬元，連簽
      約頭期款皆尚未付清；再者，房舍有無建築執照及使用執
      照，原告更是瞭若指掌，怎會是簽訂契約並交付農場，任
      由原告經營了1年2個月之後，再以「日後恐難要求被告配
      合」為藉口，毀棄約定。惟被告之土地為私有原住民保留
      地，為原告簽訂契約前，既已知悉，另原告認為契約為草
      約並非正式合約，承前項已說明，故原告理由，殊無足採
      。
（七）原告片面解除契約即視為拒絕履行契約：
      按契約書第14條規定「甲方（即原告）如違約不買或不履
      行依約分期付款時，願將已付款項全部給乙方（即被告）
      沒收」，前之，原告已違反契約書，應依約給付款項之規
      定，又獲得經營農場時之所有利益，俟後，卻又片面解除
      契約（視為拒絕履行契約），並要求返還訂金500萬元，
      原告之請求，殊無理由。
（八）答辯聲明：
    １駁回原告之訴及其假執行之聲請。
    ２訴訟費用由原告負擔。
    ３如受不利之判決，願供擔保請准宣告免為假執行。
、得心證之理由：
一、原告主張：被告與之簽訂不動產買賣契約書（下稱系爭契約
    ）草約，將其所有之新竹縣五峰鄉○○段1647、1655地號之
    原住民保留地（下稱系爭土地）出賣予原告經營農場，原告
    先於95年10月24日交付100萬元訂金予被告；再於95年12月2
    6日交付面額200萬元之支票予被告（經被告於96年1月3日提
    示兌領）；復於96年2月12日交付面額2,000,202元之支票予
    被告（經被告於96年2月12日提示兌領），被告已收受原告
    交付之買賣價金共計5,000,202元，惟因原告並無原住民身
    分，依原住民保留地開發管理辦法第18條之規定無法登記為
    系爭土地之所有權人，故兩造約定由被告設定抵押權予原告
    之方式保障原告權益，並於被告設定抵押權完畢，原告再交
    付250萬元時，重新簽訂正式契約，原告迄今已給付被告500
    萬元價金，惟因兩造簽訂之契約係屬預約性質，正式契約尚
    未簽訂，故契約對買賣雙方自無約束力；又因系爭土地為原
    住民保留地，而原告不具原住民身分，系爭契約因違反原住
    民保留地開發管理辦法第18條之規定而無效，是依不當得利
    之法律關係，請求被告返還價金500萬元，並自付訖500萬元
    價金之翌日即96年2月13日起至清償日止，按年息百分之5計
    算遲延利息等語，並提出不動產買賣契約書、土地謄本、匯
    款回條、收據等件為憑。被告對於與原告簽訂不動產買賣契
    約書，並已收受原告交付之5,000,202元價金是認屬實，惟
    以：兩造所簽訂之契約內容包含土地範圍、價金、繳納價款
    方式及移轉登記設定等，甚為明確；再者，原告自認已繳納
    頭款500萬元予被告，又實際取得經營權並收取獲益，期間
    長達1年2個月，兩造並無將來另訂立買賣本約之約定，且系
    爭契約自第3條以下均為雙方照所訂契約履行之約定，系爭
    契約自屬本約而非預約。至於原住民保留地開發管理辦法係
    物權行為之限制，非對債權契約之限制，原告雖無原住民身
    分，惟系爭土地只要移轉登記予原告所指定具原住民身分之
    人即不違反上開規定，故系爭買賣契約並未牴觸法律，應屬
    有效等語，資為抗辯，並提出土地所有權狀、存摺內頁等件
    為憑。是本件爭點應為：(一)系爭土地買賣契約係預約或本約
    ？(二)如係本約，買賣之債權契約是否有效？(三)買賣之債權契
    約如無效，原告得否請求被告返還已付之價金？(四)買賣之債
    權契約如有效，原告得否解除契約，請求被告返還已付之價
    金？
二、系爭土地買賣契約係預約或本約？
（一）按「當事人雙方互相表示意思一致者，無論其為明示或默
      示，契約即為成立。當事人對於必要之點，意思一致，而
      對於非必要之點，未經表示意思者，推定其契約為成立，
      關於該非必要之點，當事人意思不一致時，法院應依其事
      件之性質定之」、「稱買賣者，謂當事人約定一方移轉財
      產權於他方，他方支付價金之契約。當事人就標的及其價
      金互相同意時，買賣契約即為成立」，民法第153條、第
      345條分別訂有明文。次按解釋意思表示，應探求當事人
      之真意，不得拘泥於所用之辭句，同法第98條定有明文。
      故解釋當事人所立書據之真意，應以當事人立約當時之真
      意為準，而真意何在，又應以當時之事實及其他一切證據
      資料為斷定之標準，不能拘泥字面或截取書據中一二語，
      任意推解致失真意。又預約係約定將來訂立一定契約（本
      約）之契約，倘將來係依所訂之契約履行而無須另訂本約
      者，仍非預約，此有最高法院64年臺上字第1567號判例意
      旨可參。
（二）經查：
    １兩造簽訂之不動產買賣契約書載有：「茲立契約書人買主
      丙○○（以下簡稱甲方）、賣主戊○○（以下簡稱乙方）
      ，今雙方同意議定訂立不動產買賣契約條件列明如下：一
      、乙方願將其所有標示不動產出賣於甲方，而甲方願意依
      本契約付價承買之。二、不動產標示：(一)新竹縣五峰鄉○
      ○段1647地號，地目：田，面積：2,545平方公尺，權利
      範圍：全部，使用分區：山坡地保育區，使用地類別：農
      牧用地。(二)新竹縣五峰鄉○○段1655地號，地目：林，面
      積：24,913平方公尺，權利範圍：全部，使用分區：山坡
      地保育區，使用地類別：農牧用地。三、本件買賣價款雙
      方當面議定。四、買賣總價款新臺幣壹仟伍佰萬元整…十
      一、特約事項：本案買賣標的物為原住民保留地，土地上
      經營民宿之固定造作物隨同買賣標的一併移轉，本買賣標
      的點交時，乙方應開立本票金額新臺幣仟萬元整，擔保
      甲方已付買賣價金及乙方有違約時之違約金」等語，此有
      系爭不動產買賣契約書在卷可按。由上開約定可知，系爭
      契約係屬兩造約定被告出賣原住民保留地予原告，原告支
      付價金予被告之買賣契約甚明，被告所辯兩造簽訂之系爭
      契約無土地所有權移轉之意，僅為土地設定抵押及地上定
      著物或出產物讓與約定云云，與系爭契約之明文約定不符
      ，顯不足採。而兩造就被告讓與系爭土地，及原告支付1,
      500萬元價金之買賣契約必要之點，已於上開不動產買賣
      契約書載明，且於第14條訂明違約處罰之法律效果，經雙
      方同意簽名，其中別無將來另訂買賣契約之約定，彼等就
      上開事項之意思表示應已一致，此由原告於本院自承：當
      初談好價金1,500萬元，他答應把農場地上物及農作物過
      戶給我，民宿執照辦給我，契約內容關於第4條價金1,500
      萬元，第11條地上造作物的移轉以及口頭講好被告要辦理
      民宿執照等都經過雙方同意等語（見98年4月28日言詞辯
      論筆錄），益資證明。
    ２至於系爭契約第5條交款辦法之約定，原告主張尚未經兩
      造合意，被告則以原以電腦繕打(1)定金100萬元、(2)尾款1
      ,400萬元；暨後來以手寫修改之(1)定金750萬元、(2)第二
      期款250萬元、(3)尾款500萬元部分均經兩造合意，僅第(3)
      款後段「於民宿辦理正式登記完畢時付清」部分，被告並
      未承諾辦理民宿執照予原告，僅同意協助辦理民宿執照等
      語置辯。查系爭契約係以雙方就買賣標的、價金已互相意
      思表示一致為契約成立要件，是有關買賣價金之給付方式
      為何，自非買賣契約必要之點，尚難因之即認系爭契約係
      屬預約性質。從而原告主張系爭契約係預約，對兩造均無
      拘束力云云，自難採信，應認系爭土地買賣契約業已成立
      。
三、系爭土地買賣契約既係本約，買賣之債權契約是否有效？
（一）按原住民保留地開發管理辦法（原名稱為「山胞保留地開
      發管理辦法」，84年3月22日行政院令修正名稱）第18條
      規定：「原住民取得原住民保留地所有權後，除政府指定
      之特定用途外，其移轉之承受人以原住民為限」；「前項
      政府指定之特定用途，指政府實施國家經濟政策或興辦公
      共事業需要」，此規定旨在保障依法受配原住民之生活，
      避免他人脫法取巧，使原住民流離失所，係屬效力規定，
      如有違反，依民法第71條規定，應屬無效，此有最高法院
      88年度臺上字第3075號判決可參。第按，原住民保留地開
      發管理辦法第18條之規定為原住民保留地所有權移轉登記
      之法令限制，而本件被上訴人並不具原住民身分，係上訴
      人所不爭，被上訴人不能為系爭土地之所有權移轉登記，
      至為顯然，惟此項規定乃係在限制所有權移轉之物權行為
      ，關於約定負擔移轉系爭土地所有權之債權行為，尚不在
      限制之內，是兩造間就預期將來移轉所有權登記之債權契
      約，雖不能認係違反強制規定，依民法第71條前段之規定
      應屬無效，惟系爭讓渡契約所約定之給付（所有權移轉登
      記），既屬法律上之給付不能（即自始客觀的不能），依
      民法第246條第1項之規定，其契約自始無效，亦有最高法
      院64年臺上字第331號判例及65年12月7日第9次民事庭會
      議決議結論可參。又如承買人當時係無原住民身分，須於
      訂約時明白約定由承買人指定登記與任何有原住民身分之
      第三人，或具體約定登記於有原住民身分之特定第三人，
      或其他預期於不能之情形除去後為給付者，其契約始為有
      效；否則，若僅約定登記名義人由買受人指定，其契約即
      係以不能之給付為標的，依民法第264條第1項前段規定，
      應屬無效（最高法院96年度臺上字第1476號判決可按）。
（二）經查：
    １系爭土地為原住民保留地，且原告並不具有原住民身分，
      為兩造所不爭執，並有系爭土地謄本可憑，是被告不能將
      系爭土地之所有權移轉登記予原告，至為顯然，且系爭契
      約就土地所有權移轉登記部分係於第8條約定：「乙方於
      第5條第1次收款同時，應具備本件不動產有關憑證及產權
      移轉登記所需戶籍謄本、印鑑證明或其他證件交給甲方，
      會同辦理過戶登記手續」，於第11條約定：「特約事項：
      本案買賣標的為原住民保留地，土地上經營民宿之固定造
      作物隨同買賣標的一併移轉」等，有系爭契約在卷可按，
      並無明白約定由原告指定登記與任何有原住民身分之第三
      人，或具體約定登記於有原住民身分之特定第三人，或其
      他預期於不能之情形除去後為給付之任何約款甚明，揆諸
      上開說明，系爭買賣之債權契約因屬法律上之給付不能（
      即自始客觀的不能），依民法第246條第1項之規定，其契
      約自始無效。
    ２證人丁○○代書雖於本院證稱：系爭契約是要買賣民宿的
      經營權，土地是原住民保留地，一般平地人不能承受，所
      以我認為不包括買賣土地，因為土地不可能過戶…，原告
      可以找人頭，只要有原住民的身分就可以辦理，原告還沒
      有找到人頭前，已經給付500萬元，他希望有保障，所以
      約定設定抵押權等語（見本院98年5月19日言詞辯論筆錄
      ），惟此乃因證人丁○○從事代書業務，熟悉相關法律規
      定，知悉系爭土地為原住民保留地，須具有原住民身分者
      始得受移轉登記，因而猜測兩造就該約定之真意應係如此
      ，此亦據證人丁○○證述：我認為他們的原意是民宿經營
      權的轉讓，我是從事後判斷，因為我是事後才介入，他們
      真的的意思要問他們…，當天或之前原告沒有打算找人頭
      ，我也沒有建議他找人頭，剛剛說找人頭這個是我自己的
      判斷等語明確（見同上言詞辯論筆錄），是尚難僅憑證人
      丁○○所為此部分之證詞，即據以為有利於被告之認定。
    ３依上所述，原住民保留地開發管理辦法第18條之規定固在
      限制所有權移轉之物權行為，關於約定負擔移轉系爭土地
      所有權之債權行為，尚不在限制之內，是兩造間就移轉所
      有權登記之債權契約，雖不能認係違反強制規定，依民法
      第71條前段之規定應屬無效，惟系爭契約所約定之給付（
      所有權移轉登記），既屬法律上之給付不能（即自始客觀
      的不能），依民法第246條第1項之規定，其契約自始無效
      。
四、買賣之債權契約如無效，原告得否請求被告返還已付之價金
    ？
    原告主張系爭買賣契約無效，被告所受領之價金500萬元即
    屬無法律上原因而受利益，並致原告受損害，依民法第179
    條不當得利之規定，請求被告返還其所給付之500萬元價金
    ，並自付訖500萬元價金之翌日即96年2月13日起至清償日止
    ，按年息百分之5計算遲延利息，即無不合，應予准許。
五、末按，原告係以選擇合併之訴，在單一聲明項下，就同一目
    的，訴請就數項訴訟標的（即契約無效之不當得利返還請求
    權、契約解除後之回復原狀請求權等，詳如原告之主張、陳
    述）之法律關係擇一而為裁判。而本院已就原告主張之各項
    訴訟標的擇一為原告全部勝訴判決，自無庸再就其餘未經審
    酌之其他訴訟標的法律關係為審酌，併此敘明。
六、本件判決之基礎已臻明確，兩造其餘之攻擊、防禦方法及舉
    證，核與判決結果無影響，爰不一一予以論列，併此敘明。
據上論結，本件原告之訴為有理由，依民事訴訟法第78條，判決
如主文。
中    華    民    國    98    年     6    月    30    日
                  民事第一庭    法  官  吳靜怡
以上正本係照原本作成。
如對本判決上訴，須於判決送達後20日內向本院提出上訴狀。
中    華    民    國    98    年     6    月    30    日
                                書記官  馮玉玲


司法院資訊處製作；財團法人民間司法改革基金會備份。
